【裁判字號】    94,家訴,52
【裁判日期】    970331
【裁判案由】    分割遺產
【裁判全文】
臺灣嘉義地方法院民事判決              94年度家訴字第52號
原      告  庚○○○
訴訟代理人  廖道成律師
被      告  丁○○
            戊○○
前列共同
訴訟代理人  楊偉聖律師
上列當事人間請求分割遺產事件，本院於民國97年3月19日言詞
辯論終結，判決如下：
    主    文
兩造之被繼承人林寶秀所遺如附表一所示之不動產及附表二所示
之款項，按附表一、二所示應繼分比例各分歸兩造取得。
訴訟費用由原告負擔三分之一，餘由被告負擔。
    事實及理由
一、按「原告於判決確定前，得撤回訴之全部或一部。但被告已
    為本案之言詞辯論者，應得其同意。」；又「訴狀送達後，
    原告不得將原訴變更或追加他訴，但擴張或減縮應受判決事
    項之聲明者，不在此限」，民事訴訟法第262條第1項、第25
    5條第1項第3款各有明文。原告原起訴聲明「被告應將坐落
    嘉義市○段○○段72之19地號土地及地上建號566建物、門
    牌號碼：嘉義市○○里○○鄰○○街260號房屋所有權移轉登
    記為兩造公同共有；及被告應與原告將被繼承人林寶秀所遺
    留之震旭汽車有限公司股權及前揭房地分割為兩造應有部分
    各三分之一。」嗣於本院言詞辯論後表明撤回前述股權部分
    之請求，並變更聲明為「被告應將前揭房地，於民國90年10
    月24日以買賣為原因所為之所有權移轉登記，予以塗銷；被
    告應協同將系爭房地移轉登記為兩造公同共有。」及擴張聲
    明請求被繼承人遺產為新台幣（下同）1083萬6,101元（原
    請求分割金額為630萬元），亦為被告等所同意或不爭執，
    揆諸上開說明，於法並無不合，應予准許，合先敘明。
二、原告主張：(一)原告之母親即被繼承人林寶秀（女，民國19年
    7月12日出生，身分證統一編號：Ｚ000000000號）因未婚生
    育原告，原告自幼由外婆撫育，嗣原告母親與訴外人陳為現
    同居，並生育被告丁○○、陳孟伶，被告二人與母親林寶秀
    共同生活，訴外人陳為現臨終前曾口頭交代其所有門牌號碼
    嘉義市○○路562號房屋之房租由原告母親收取，以資照顧
    林寶秀生活，原告母親除有收取上述房租外，名下尚有坐落
    嘉義市○段○○段72之19地號土地及地上同段566建號房屋
    ，即門牌號碼嘉義市○○里○○鄰○○街260號房屋（現登記
    被告二人應有部分各二分之一，下稱系爭房地）、嘉義縣竹
    崎鄉○○段939地號土地、建地目、面積652.31平方公尺，
    並收取嘉義市○○街260號房屋房租，每月合計約9萬元，而
    原告母親生性節儉，晚年將錢財交由被告陳孟伶代為保管。
    原告母親於91年7月3日逝世，在原告與被告丁○○接洽辦理
    喪葬事宜，被告陳孟伶告知已將母親名下存款全部提領共計
    1080萬元，部分存在被告陳孟伶等名下以為避稅，然喪事辦
    完後，被告二人未為遺產分配，且避不見面；(二)又被告基於
    不法所有，於90年5月24日將系爭嘉義市○段○○段72之19
    地號土地及地上房屋，以買賣為原因，於90年10月24日移轉
    登記至被告二人名下，而事實上，被繼承人之帳戶內，完全
    無買賣不動產而取得之價金進入帳戶，並持續由母親林寶秀
    收取租金，然於90年3月間，兩造母親已中風，同年5月間已
    癱瘓在床、神智不清，僅靠餵食維生，焉有心情辦理系爭房
    地過戶，況母親不識字，又怎可能有心情交待代書辦理相關
    手續，急著辦理過戶至被告名下；(三)另被繼承人林寶秀之遺
    產尚有以被告戊○○及其配偶林茂源名義辦理之定期存款，
    計有被告戊○○名義辦理定存，在嘉義市第四信用合作社（
    下稱嘉義四信）定存本金90萬元、50萬元、60萬元及富邦商
    業銀行股份有限公司（下稱富邦銀行）定存100萬元，訴外
    人林茂源名義辦理，在嘉義四信之定存本金各90萬元、60萬
    元，合計450萬元，應屬被繼承人之遺產，因原告住在台北
    ，無法就近照顧母親，而母親中風後，有僱請外勞照顧，其
    再僱請男傭己○○照護，顯有違常理，且母親帳戶內，亦無
    按月支付3萬至3萬5千元之看護費用，再者，被告戊○○於
    玉山商業銀行股份有限公司之帳戶內，於87年3月至90年間
    均無繳交貸款利息之記錄，而定存之利息，遠低於貸款利息
    ，依經驗法則，豈有以定存低息而借貸高利週轉之理，故被
    告戊○○及其配偶林茂源之前述金融機構之定期存款，確為
    被繼承人林寶秀之財產，況被告二人及訴外人林茂源，在被
    繼承人於91年7月3日死亡後，即於91年7月18日將140萬元定
    期存款解約轉存、91年9月13日將100萬元、200萬元定存亦
    分別解約轉存，被告意在侵吞該筆遺產，亦至為顯然，又被
    繼承人林寶秀在嘉義四信之帳戶內，按月均有數萬元定額租
    金收入及定存利息收入，而收入累積至一定數額，即會提出
    另行辦理定存，其生性節儉，僅年邁病痛，生活無法自理，
    而自90年6月19日起僱請外勞每月支出1萬7,960元，亦即被
    繼承人林寶秀遺產之現款部分，除列在林寶秀名下630萬元
    外，尚有其餘部分約逾四、五百萬元，係以被告等人名義辦
    理定存，故包括富邦銀行本金250萬元（另加計利息1萬9,00
    3元）、亞洲信託銀行股份有限公司（下稱亞洲信託）190萬
    元（另有利息1萬2,727元）、嘉義四信190萬元（另有利息
    4,371元），及定存450萬元，總共1083萬6,101元，因此，
    被告戊○○於母親死亡當日告知總額為1080萬元，已至為明
    確。(四)至於被告將被繼承人林寶秀之存款，逕自列支喪葬費
    146萬7,726元部分，僅為估價單而非正式收據，因原告在前
    六天守靈，目睹辦理喪事簡約，而其中「宏吉禮品社」6萬
    3,000元、5萬5,000元及墓地風水23萬6,000元，均僅係估價
    單，無法證明有實際支出，另食品一批5萬元無購買日期、
    用途不明，供奉神桌6萬元，非喪葬必要支出，況訴外人陳
    為現為工廠負責人喪禮僅花費40餘萬元，前揭喪葬費用竟達
    146萬餘元，有違常情，且有部分屬於虛列、浮報。又因兩
    造無法協議分割遺產，茲以原告起訴狀之送達，向被告表示
    終止上述遺產之公同共有關係，並訴請分割遺產等語，並聲
    明；被告應將坐落嘉義市○段○○段72之19地號土地及地上
    建號566建物、門牌號碼：嘉義市○○里○○鄰○○街260 號
    ，於民國90年10月24日以買賣為原因所為之所有權移轉登記
    ，予以塗銷；被告應協同將系爭房地移轉登記為兩造公同共
    有；被告應與原告將被繼承人林寶秀所遺系爭房地及如附表
    一、二所示土地及1083萬6,101元之款項一併分割為兩造應
    有部分各三分之一。
三、被告則以：(一)系爭房地為被繼承人林寶秀生前感念被告二人
    對其長期奉養照護，親自委由土地代書張玲娟辦理贈與被告
    ，已於90年5月24日以買賣為原因辦理所有權移轉登記，被
    告依稅法上規定，於90年11月18日繳納贈與稅，原告前告訴
    被告侵占刑事案件中，就該事實指稱被告偽造文書，業經檢
    察官傳喚證人張玲娟、己○○查證屬實，而為不起訴處分確
    定在案。又被繼承人林寶秀在前述移轉登記期間，林寶秀精
    神狀態正常、意識清楚，系爭房地為被繼承人生前基於自由
    意思所為處分，非屬遺產。(二)又被繼承人林寶秀身後固留有
    現金存款630萬元遺產，因辦理喪葬之便，均轉存至被告丁○○帳戶，除辦理林寶秀喪葬事宜花費146萬7,726元外，均
    無異動，在辦完喪葬事宜後，被告曾多次向原告說明，惟原
    告不願分擔喪葬費用，並主張林寶秀遺有現金1080萬元，為
    此乃對被告及其等配偶林茂源、丙○○提起刑事告訴，除前
    揭存款630萬元外，已為被告所否認，原告就被繼承人林寶
    秀遺有現款1080萬元，自應負舉證之責。再者，被告及訴外
    人林茂源年度所得稅結算申報資料顯示，均各有投資收入，
    帳戶內有定期存款並不悖常情，被繼承人林寶秀為被告生母
    ，被告匯款予林寶秀以盡人子孝思，更符人倫，原告亦為被
    繼承人之長女卻長期對生母置之不顧，更惶論曾以金錢略盡
    反哺之恩，能否以被告帳戶內有匯款予林寶秀之紀錄，即推
    定被告之定期存款為林寶秀所有？再者，原告主張被告帳戶
    內之定期存款為林寶秀所有，應列入林寶秀遺產，此項有利
    之事實，應由原告舉證，始符舉證責任分擔原則。(三)至喪葬
    費用部分，被繼承人所遺留630萬元現款遺產既支出喪葬費
    ，繼承人主張分割時，自應扣除之，被告已提出相關喪葬支
    出，雖原告否認收據真正，惟塔位、靈位業據證人甲○○證
    明該費用支出屬實，復有撿金甕位憑證，其餘支出亦為民間
    習俗喪葬合理支出，應由法院自行斟酌，故分割現金遺產時
    自應將喪葬費用計134萬9,484元扣除（被告原抗辯支出146
    萬7,726元，嗣具狀減縮）等語，資為抗辯，並聲明：原告
    之訴駁回。
四、本件兩造之被繼承人林寶秀於91年7月3日死亡，遺有坐落如
    附表一所示之土地及如附表二所示之金融機構存款三筆及利
    息，且對於上述遺產，並無以遺囑定方割方法或禁止分割遺
    產等情，業據原告提出戶籍謄本2份、土地及建物登記謄本4
    份、遺產稅免稅證明書各1份、訃聞、本院93年度簡上字第
    194號刑事判決影本1份等件為證（見本院卷一第7至31頁、
    卷二第221頁），並經本院依職權調取前揭刑事全卷核閱屬
    實，且為被告所不爭執，自堪信為真實。另原告主張被告基
    於不法所有，於90年5月24日將系爭嘉義市○段○○段72之
    19地號土地及地上房屋，以買賣為原因，於90年10月24日移
    轉登記至被告二人名下，然於90年3月間，兩造母親已中風
    ，同年5月間已癱瘓在床、神智不清，僅靠餵食維生，焉有
    心情辦理系爭房地過戶，況母親不識字，又怎可能有心情交
    待代書辦理相關手續，急著辦理過戶至被告名下，及以被告
    戊○○及其配偶林茂源名義辦理之定期存款，計有被告戊○○在嘉義四信定存本金90萬元、50萬元、60萬元及富邦銀行
    定存100萬元，訴外人林茂源在嘉義四信之定存本金各90萬
    元、60萬元，總計450萬元，確為被繼承人林寶秀之財產，
    況被告二人及訴外人林茂源，在被繼承人於91年7月3日死亡
    後，即於91年7月18日將140萬元定期存款解約轉存、91年9
    月13日將100萬元、200萬元定存亦分別解約轉存，被告意在
    侵吞該筆遺產，亦至為顯然乙節，則為被告所否認或以前詞
    抗辯。是以，本件被繼承人林寶秀除有如附表一、二所示之
    遺產外，本院首應審究者，應為系爭房地及前述定期存款45
    0萬元是否為遺產，而應否列入分割？經查：
  (一)本件被繼承人林寶秀於91年7月3日死亡，依前述卷附遺產稅
    免稅證明書所載列，僅遺有坐落如附表一所示之土地及如附
    表二所示之金融機構存款三筆及利息，暨有震旭汽車有公司
    （下稱震旭公司）、嘉義市第四信用合作社25股股權（價額
    2,500元），並有震旭公司變登記表可稽（本院卷一第26至
    31頁），惟震旭公司業已解散，原告並已撤回該部分之請求
    及未就前揭嘉義四信股權為請求（見本院卷二第228頁、254
    頁），復為被告所同意等情，堪可採信，兩造既就此部分不
    為分割請求，尚無不合，先此敘明。
  (二)次查，被繼承人林寶秀原有之系爭房地，已於90年5月24日
    以買賣為原因，於90年10月24日移轉登記予被告二人，此有
    土地暨建物登記謄本可憑，雖原告主張系爭房地辦理移轉當
    時其母親已癱瘓在床、神智不清云云，然經本院函詢被繼承
    人林寶秀就醫當時病情及精神狀態之醫院，經財團法人嘉義
    基督教醫院函覆: 林寶秀於90年3月1日至同年5月31日就醫
    兩次，第一次於90年3月23日入院至90年4月4日出院，住院
    時為左腦出血，當時右手腳無力症狀，但意識正常，第二次
    於90年4月8日入院至90年4月13日出院，主要診斷為冠狀動
    脈疾病、日就診精神科，當時意識清楚，但定向力差、記憶
    力差，其認知能力較常人為差等語；又張耿源診所則覆以；
    病患林寶秀於90年3月至5月間，因腹脹、食慾不佳等腸胃道
    症狀治本診所診治，因病人食慾不良、體力較差，同時給予
    補體液與營養，病人主訴夜裡不易入睡、失眠現象，給予鎮
    靜劑協助入睡，病人就醫間精神狀態正常，意識也是清楚等
    語，有該醫院95年3月2日（95）嘉基醫字第0268號函、該診
    所95年3月21日函文暨病歷資料附卷可稽（見本院卷一、二
    第254頁、第8至11頁），可見被繼承人林寶秀當時意識清楚
    ，並無精神耗弱或心神喪失情況甚明，原告此部分主張，不
    足採信。再參以原告前以被告及訴外人丙○○、林茂源侵占
    、偽造文書等案件，向台灣嘉義地方法院檢察署檢察官提起
    刑事告訴，業經該署檢察官略以：「告訴人指訴被告丁○○
    、戊○○盜用林寶秀之私章將林寶秀所有之嘉義巿泰安里11
    鄰成仁街260號房屋，連同該屋基地嘉義巿檜段四小段72之
    19 地號土地，以買賣之原因移轉登記占為己有。照顧林寶
    秀生活起居之傭人己○○到庭證稱：林寶秀於生前即已表明
    欲將房子過戶予其女兒，伊親自偕同林寶秀前往戶政事務所
    辦理印鑑證明等語明確。受林寶秀委任，辦理將林寶秀所有
    之前揭房屋、土地移轉登記予丁○○、戊○○之人即代書張
    玲娟到庭證稱：林寶秀親自撥電話予伊，囑託伊前往其住居
    處索取房地之過戶資料，伊將需林寶秀簽名、蓋章之申請書
    、契約書先填妥後，再交予林寶秀親自蓋章，林寶秀之印章
    從未交予伊經手，林寶秀主動要求將前揭房屋、土地移轉登
    記予丁○○、戊○○二人共有，各持分二分之一，林寶秀為
    了節省土地增值稅，要求伊以買賣之方式辦理過戶程序，但
    曾向稅捐機關申報贈與稅。被告丁○○、戊○○所辯與證人
    己○○、張玲娟之證述情節大致相符，足堪採信。前揭房屋
    土地既是林寶秀生前贈與移轉登記予被告丁○○、戊○○二
    人，並親自蓋用印章及委任代書張玲娟辦理，自難指被告丁○○、戊○○有何偽造文書犯行，足證告訴人指訴被告丁○○、戊○○盜用林寶秀之私章，逕自辦理前開房地之移轉事
    宜，顯有誤會。」等語，核與本院前揭事實相符，被告前詞
    所辯，應堪採信。
  (三)又按當事人主張有利於己之事實者，就其事實有舉證責任，
    民事訴訟法第277條定有明文。本件原告另主張以被告戊○○及其配偶林茂源名義辦理之定期存款，即被告戊○○在嘉
    義四信定存本金90萬元、50萬元、60萬元及富邦銀行定存
    100萬元，訴外人林茂源在嘉義四信之定存本金各90萬元、
    60萬元，總計450萬元，確為被繼承人林寶秀之財產乙節，
    已為被告所否認，則按之首揭規定，原告自應就此部分負舉
    證責任。惟查：
  (1)證人即被繼承人林寶秀胞妹乙○○到庭證述：伊知道二姐林
    寶秀有存款，是丁○○的丈夫丙○○打電話到伊南投家裡跟
    伊說，本來有1080萬元，除喪葬費用外，大概還剩650萬元
    ，因為二姐往生後，遺產發生爭執，伊是傳話的人，丙○○
    要伊傳什麼話，伊不記得了，二姐過世前，伊沒有去醫院探
    視等語（見本院卷二第156至158頁），而經詢以證人丙○○
    則證述: 林寶秀死亡後之第三天早上，乙○○打電話給伊，
    說原告要分錢，伊有說喪葬費部分付清後再去分，之後就無
    通電話，因為伊也不知道喪葬費花多少錢，也不知道林寶秀
    生前存款剩多少等語（見本院卷二第166至168頁），互核二
    人所述，已有不符，則乙○○證述有自丙○○聽聞林寶秀有
    1080萬元存款，已有疑問；又參以乙○○復證述: 因為姊姊
    生前存了不少錢，理所當然這筆錢是林寶秀的存款等語（見
    本院卷二第168頁），顯然證人乙○○亦未親自見聞，而純
    為個人推測之詞，尚難採為有利原告之認定。
  (2)再者，本院依原告聲請向各該金融機構調取被告二人及訴外
    人林茂源之活期儲蓄存款及定期存款對帳單、富邦銀行交易
    明細表及客戶提存紀錄單等件附卷（見本院卷第22至115頁
    ），然參以上述明細資料，固有原告指述之各有定存利息匯
    入被繼承人林寶秀帳戶內，及於91年7月18日後陸續將各定
    期存款解約轉存等情，惟被告則抗辯被告及訴外人林茂源各
    年度均有投資及所得，其等帳戶內有定期存款並不悖常情，
    被繼承人林寶秀為被告生母，被告匯款予林寶秀以盡人子孝
    思，更符人倫，尚難以被告帳戶內有匯款予林寶秀之紀錄，
    即推定被告之定期存款為林寶秀所有等語，而觀以卷附財政
    部台灣省南區國稅局被告二人及訴外人林茂源於87年度至93
    年度間綜合所得稅各類所得資料清單，其等確有各項投資及
    震旭公司所得屬實。是以，原告僅以前述定存利息匯入被繼
    承人林寶秀帳戶內，及有解約轉存等情，據以認定該450萬
    元為被繼承人林寶秀遺產，復未能提出其他積極證據以實其
    說，原告既未舉證以證明該450萬元為被繼承人之遺產，此
    部分主張，自難憑採。
五、復按繼承人有數人時，在遺產分割前，各繼承人對於遺產全
    部為公同共有，繼承人得隨時請求分割遺產，民法第1151條
    、第1164條前段各有明文規定。又關於遺產管理、分割及執
    行遺囑之費用，由遺產中支付，民法第1150條前段亦定有明
    文。被繼承人之喪葬費用，既為完成被繼承人後事所不可缺
    ，且參以遺產及贈與稅法第17條第1項第10款之規定，被繼
    承人之喪葬費用由繼承財產扣除，自應由遺產負擔。本件原
    告主張分割被繼承人林寶秀之遺產，並以原告起訴狀之送達
    ，向被告表示終止上開遺產之公同共有關係，依首揭說明，
    原告之請求判決分割，洵屬正當，應予准許。至原告主張之
    系爭房屋及450萬定期存款，既非屬遺產，已詳見上述，自
    不得列入遺產分割。另被告抗辯被繼承人所遺留630萬元現
    款遺產，既另有支出喪葬費，繼承人主張分割時，自應扣除
    之，並提出相關喪葬支出單據，而塔位、靈位業據證人甲○○證明該費用支出屬實，復有撿金甕位憑證，其餘支出亦為
    民間習俗喪葬合理支出，應由法院自行斟酌，故分割現金遺
    產時自應將喪葬費用計134萬9484元扣除等語，原告則以被
    告將被繼承人林寶秀之存款，逕自列支喪葬費134萬9,484元
    ，僅為估價單而非正式收據，因原告在前六天守靈，目睹辦
    理喪事簡約，其中「宏吉禮品社」6萬3,000元、5萬5,000元
    及墓地風水23萬6,000元，均僅係估價單，無法證明有實際
    支出，另食品一批5萬元無購買日期、用途不明，而供奉神
    桌6萬元，非喪葬必要支出，況訴外人陳為現為工廠負責人
    喪禮僅花費40餘萬元，前揭喪葬費用竟達146萬餘元，有違
    常情，且有部分屬於虛列、浮報乙節，兩造就喪葬費用得扣
    除之金額，既有所爭執，本院應再審究者為被繼承人之喪葬
    費用應自遺產中扣除之金額？經查:
  (一)被告抗辯其支出計有：(1)靈位5萬元、塔位31萬元、告別式
    場15萬5千元、墓地使用費10萬零5元，係由吳鳳葬儀社辦理
    ，合計61萬5,005元，及另有封丁紅包6,600元；(2)另有樂隊
    、禮生、喪服、法會、牽亡歌、抬棺等，委由「天鄉葬儀社
    」辦理，計支出16萬0,600元；(3)又為使被繼承人林寶秀告
    別式場隆重哀榮，佈置二對羅馬花柱、鮮花籃九對、禮籃五
    對、罐頭塔十對及洽請花車、電子琴各八台，計花費11萬8
    千元；(4)復購買墓碑1萬0,700元、墓地風水支出23萬6,100
    元，共24萬6,800元；(5)其他有出殯前作旬供品3,749元、普
    渡拜拜供品5萬元、出殯照片沖洗費1,210元、出殯親友會餐
    2萬1,000元、靈桌祖先燈一對6,000元、供俸神桌6萬元、喪
    禮用庫錢及金紙錢1萬0,520元，另有棺木費5萬元，總計134
    萬9,484元，並提出收據、估價單、統一發票、免用統一發
    票收據、嘉義縣番路鄉公所規費收入繳納收據聯影本等件為
    證（見本院二第304至318頁），原告則以前詞指稱有部分虛
    報、浮列。茲就兩造爭執，分述如下。
  (二)關於靈位5萬元、塔位31萬元、告別式場15萬5,000元、墓地
    使用費10萬0,005元，合計61萬5,005元，已據被告提出吳鳳
    葬儀社統一發票影本3紙、嘉義縣番路鄉公所規費收入繳納
    收據聯影本等件為證（見本院一第64、88頁），並核與證人
    即該葬儀社負責人甲○○到場結證述：該發票上之業務，是
    伊經辦，因時間已久，依發票伊應該不是辦全場，應是朋友
    介紹的，伊只辦告別式場全場及塔位、靈位，慈雲寶塔塔位
    價格應是高檔，位置應該在八樓，且撿骨後可放撿金甕位，
    可能是作預留之用，靈位及牌位部分，價格在91年是合理的
    等語相符（見本院卷二第204至207頁），應堪採信。至被告
    就封丁紅包以6,600元計算乙事，亦為原告所不爭執，亦堪
    採信。
  (三)又樂隊及禮生、靈車、喪服、法會、牽亡歌、放棺及抬棺工
    人、電子琴帶孝女、孝男、開路鼓、法師及其他祭祀品、毛
    巾等合計16萬0,600元，有天鄉葬儀社之估價單及同額收據
    影本可按，而該收據亦為原告所不爭執，亦可採信。
  (四)另出殯前作旬供品3,749元、普渡拜拜供品5萬元、出殯照片
    沖洗費1,210元、出殯親友會餐2萬1,000元、靈桌祖先燈一
    對6,000元、供俸神桌6萬元、喪禮用庫錢及金紙錢1萬0,520
    元，另有棺木費5萬元等，已據提出統一發票、免用發票收
    據影本等件為證，惟其中普渡拜拜供品5萬元，僅載食品一
    批，復無詳明購買日期，而供奉祖先，衡之一般家庭本即備
    有神桌，故供俸之紅木神桌6萬元，均難認係被繼承人喪葬
    之實際及必要支出，其餘部分，堪可採信。
  (五)另關於告別式場二對羅馬花柱、鮮花籃九對、禮籃五對、罐
    頭塔十對及洽請花車、電子琴各八台，計花費11萬8,000元
    部分，雖有「宏吉禮品社」之估價單影本2紙附卷，惟未據
    被告提出實際支出之收據或統一發票，且告別式場全場既已
    由吳鳳葬儀社代辦處理，已據證人甲○○證述在前，而諸如
    電子琴等復經天鄉葬儀社辦理，已如上述，被告此部分既未
    能舉證以證明，自難採信。
  (六)再者，關於購買墓碑1萬0,700元、墓地風水支出23萬6,100
    元，共24萬6,800元部分，其中墓地風水支出23萬6,100元，
    為原告所否認，復未據被告提出實際支出之收據或舉證以證
    明，況被告亦自承，地理師看風水支出，被告願自行吸收，
    不予自現金遺產扣除，此部分之金額，自難計入遺產費用。
  (七)綜上，被告支出被繼承人林寶秀之喪葬費用計有靈位5萬元
    、塔位31萬元、告別式場15萬5,000元、墓地使用費10萬0,
    005元、封丁紅包6,600元、樂隊等及其他祭祀品、毛巾等16
    萬0,600元、出殯前作旬供品3,749元、出殯照片沖洗費1,21
    0元、出殯親友會餐2萬1,000元、靈桌祖先燈一對6,000元、
    喪禮用庫錢及金紙錢1萬0,520元、棺木費5萬元、墓碑1萬0,
    700元，總計88萬5,384元，自應列入為遺產費用由遺產扣除
    ，其自遺產扣除方法如附表二所示。
六、綜上所述，本件兩造被繼承人林寶秀之遺產，扣除附表二所
    示之喪葬費用88萬5,384元，其餘額為545萬0,717元與附表
    一所示之土地，按兩造應繼分比例為分配，洵屬有據，應予
    准許，爰分割為主文所示。又本件事證已臻明確，兩造其餘
    主張及舉證，核與判決結果無影響，毋庸逐一論述，併此敘
    明。
七、又被告之行為按當時訴訟程度，係為伸張或防衛權利所必要
    ，是本件訴訟費用應有民事訴訟法第81條第2款規定之適用
    ，應由兩造各依其應繼分比例負擔訴訟費用，以符公平。
八、據上論結，原告之訴為有理由，依民事訴訟法第79條但書、
    第81條第2款、第85條第1項但書，判決如主文。
中    華    民    國    97    年    3    月     31    日
                    家事法庭法  官  李文輝
以上正本係照原本作成
如對本判決上訴應於判決送達後20日向本院提出上訴狀
中    華    民    國    97    年    3    月     31    日
                            書記官  黃秀嬌
~F0
~T40
附表一：被繼承人林寶秀遺產分配表（94年度家訴字第52號）
┌─┬────────┬─────┬───┬──────┬─────┐
│編│ 土地地號       │ 面積     │權利範│每人應得之權│備註      │
│  │                │ 地目     │圍    │利範圍（應有│          │
│號│                │          │      │部分）      │          │
├─┼────────┼─────┼───┼──────┼─────┤
│  │土地坐落：嘉義縣│652.31平方│全部  │每人各得三分│          │
│1 │竹崎鄉○○段939 │公尺、建  │      │之一        │          │
│  │地號            │          │      │            │          │
└─┴────────┴─────┴───┴──────┴─────┘
附表二：
┌──┬─────────┬──────────────┬─────┐
│編號│  遺  產  項  目  │    總        計            │備      註│
│    │ （金額，新台幣） │  （金額，新台幣）          │          │
├──┼─────────┼──────────────┼─────┤
│    │富邦銀行股份有限公│總計本息633萬6,101元，扣除喪│          │
│1   │司嘉義分公司本金  │葬費用支出88萬5,384元，餘額 │          │
│    │250萬元（另利息1萬│為545萬0,717元（6336,101－  │          │
│    │9,003元）。       │885,384＝5450,717），每人各 │          │
├──┼─────────┤取得該餘額三分之一。        │          │
│    │嘉義市第四信用合作│                            │          │
│2   │社本金190萬元（另 │                            │          │
│    │利息4,371元）。   │                            │          │
├──┼─────────┤                            │          │
│    │亞洲信託投資股份有│                            │          │
│    │限公司本金190萬元 │                            │          │
│3   │（另利息1萬2,727元│                            │          │
└──┴─────────┴──────────────┴─────┘


司法院資訊處製作；財團法人民間司法改革基金會備份。
